臺灣屏東地方法院民事判決
111年度家繼簡字第6號
原      告  江德群  

被      告  江德鳳  

            江德國  

            江月蘭  

上列當事人間請求所有權移轉登記等事件，本院於民國111年8月
17日言詞辯論終結，判決如下：
    主  文
原告之訴駁回。
訴訟費用由原告負擔。
    事實及理由
一、按訴狀送達後，原告不得將原訴變更或追加他訴，但請求之
    基礎事實同一者，不在此限，民事訴訟法第255條第1項第2
    款定有明文。查原告起訴後追加江德國、江月蘭為被告，並
    變更聲明為：被告江德鳳應將坐落屏東縣○○鄉○○段00000 地
    號土地（下稱系爭土地）移轉登記予原告及被告江德鳳、江
    德國公同共有，並請求分割遺產，由原告及被告江德鳳、江
    德國各取得三分之一應有部分所有權（見本卷第27頁），經
    核其請求之基礎事實，與起訴時之基礎事實同，均係有關系
    爭土地究否為被繼承人江添財所購買，但借名登記在被告江
    德鳳名下所生之糾紛，爭點有其共同性，且訴訟及證據資料
    有同一性，基礎事實應屬同一，依前揭規定，原告上開訴之
    變更、追加應予准許。
二、原告主張：系爭土地僅係掛名在被告江德鳳之名下，實質上
    仍屬被繼承人江添財之財產，應視為遺產之一部，且換地後
    江添財將大門、祠堂、漁池部分蓋在該地，持續30餘年來未
    見江德鳳做護產之動作，殊不合常理。爰依民法類似委任終
    止及繼承等法律關係提起本件訴訟等語，並聲明被告江德鳳
    應將系爭土地移轉登記予原告及被告江德鳳、江德國公同共
    有，並請求分割遺產，由原告及被告江德鳳、江德國各取得
    三分之一應有部分所有權。
三、被告江德鳳則以：系爭土地是父親江添財購買的，但他直接
    登記給我，是要給我，不是借用我名義，當時我還叫他登記
    給原告就好，但我父親不願意等語資為抗辯，被告江德國則
    以：系爭土地是父親年輕力壯、意識清楚的時候就登記給江
    德鳳了，這是爸爸的意思，是他自己的決定等語資為抗辯。
　　被告江月蘭則以：當時父親贈與給江德鳳之手續，並未曾說
　　任何掛名之話，因江德鳳曾謙讓登記給原告，當時父親還很
　　不滿的說，自江德群賺到錢後，就氣焰高漲，不尊重他等語
　　資為抗辯。並均聲明：原告之訴駁回。
四、按借名登記，其登記名義人若僅單純出借名義，對於登記之
    標的物或權利並無任何管理處分之實者，應屬於另一種無名
    契約性質，非為信託關係，此單純之借名登記既未違反法律
    之強制規定或公序良俗，依契約自由之原則，應仍有效力。
    次按借名契約屬無名契約，着重在當事人間之信任關係，並
    無不法，理由正當，應屬合法有效之契約，性質與委任契約
    類同，應類推適用委任關係終止、消滅之規定（最高法院91
    年臺上字第1871號、92年臺上字第1054號、94年臺上字第36
    2號、94年臺上字第953號判決意旨均可供參）。
五、原告主張之事實，雖據提出地籍圖謄本、土地買賣契約書影
    本、系爭土地登記第一類謄本及戶籍謄本等文件為證，然經
    被告分別抗辯如前。按當事人主張有利於己之事實，就其事
　　實有舉證之責任，民事訴訟法第277 條前段定有明文。是原
　　告應舉證證明系爭土地僅係掛名被告江德鳳之名下，實質上
　　仍屬被繼承人江添財之財產，屬遺產之一部之事實，然其迄
　　至本件訴訟言詞辯論終結前，均未能舉證以實其說，從而，
　　原告之主張即難遽信。至原告另以：父親將祠堂等蓋在該地
    ，持續30餘年來未見被告江德鳳護產，不合常理云云，然徵
    之未護產之動機甚多，亦有可能係因祠堂為父親所蓋，系爭
    土地復為父親所贈，被告江德鳳因此於情不便表示反對，故
    尚難以30餘年來未見被告江德鳳護產，即謂系爭土地實質上
    為被繼承人江添財所有，僅借名登記在被告江德鳳名下。
六、綜上所述，原告依民法類似委任終止與繼承之法律關係，訴
    請被告江德鳳應將系爭土地移轉登記予原告及被告江德鳳、
    江德國公同共有，並請求分割遺產，由原告及被告江德鳳、
    江德國各取得三分之一應有部分所有權，均無理由，應予駁
    回。
七、本件事證已臻明確，兩造其餘攻擊、防禦方法及舉證，經審
    酌後認對於判決結果皆無影響，茲不一一論述，末此指明。
八、據上論結，本件原告之訴為無理由，依民事訴訟法第436 條
    第2項、第78條，判決如主文。
中　　華　　民　　國　 111　　年　　8 　　月　　31　　日
                      家事法庭  法　官　張以岳
以上正本係照原本作成。
如不服本判決，應於送達後20日內，向本院提出上訴狀並表明上
訴理由，如於本判決宣示後送達前提起上訴者，應於判決送達後
10日內補提上訴理由書（須附繕本）。
中　　華　　民　　國　　111 　年　　9 　　月　　1 　　日
                                書記官　蔡政學